臺灣高等法院花蓮分院刑事判決　　　　 96年度上訴字第130號
上　訴　人
即　被　告　丙○○
選任辯護人　林國泰律師
上列上訴人即被告因違反臺灣地區與大陸地區人民關係條例等案
件，不服中華民國96年3月16日臺灣花蓮地方法院96年度訴緝字
第5號第一審判決（起訴案號：臺灣花蓮地方法院檢察署95年度
偵字第5480號），提起上訴，本院判決如下：
    主  文
原判決撤銷。
丙○○共同連續行使明知為不實之事項，而使公務員登載於職務
上所掌之公文書，足以生損害於公眾，處有期徒刑陸月，如易科
罰金，以銀元參佰元即新臺幣玖佰元折算壹日，減為有期徒刑參
月，如易科罰金，以銀元參佰元即新臺幣玖佰元折算壹日。
    事實及理由
一、本案經本院審理結果，認第一審以上訴人即被告丙○○犯刑
    法第216條、214條之罪，判處有期徒刑6月，並諭知易科罰
    金折算之標準為300元折算1日，除未及依中華民國96年罪犯
    減刑條例（下稱減刑條例）減刑、賴榮「桂」誤載為賴榮「
    貴」、理由欄二之臺灣地區旅行證申請書影本「2份」應更
    正為「1份」，並補充「大陸地區人民在臺灣地區居留或定
    居申請書影本1份」（附於警卷第22-23頁）證據外，其認事
    用法並無不當，並引用第一審判決書記載之事實、理由及證
    據。
二、被告丙○○及辯護人上訴意旨略以：(一)原審取證欠缺證據能
    力：證人丁○○、賴榮桂等人於原審95年度訴字第502號案
    件（下稱原審訴字案）中，所為不利上訴人之證詞，無非係
    借故讓丁○○達到「休妻」之目的。證人丁○○於原審訴字
    案之陳述，就原審95年度訴緝字第5號案件（下稱原審訴緝
    字案）而言，乃屬被告以外之人之陳述，原審法院並未於原
    審訴緝字案審判期日向上訴人宣示，或經上訴人同意允許丁
    ○○上開陳述，用作本案論斷之證據。且上訴人於原審言詞
    辯論終結前，已當庭對證人丁○○與賴榮桂之證詞聲明異議
    ，則依刑事訴訟法第159條之5之規定，證人丁○○與賴榮桂
    等人於本案法庭中所為證詞應無證據能力，法院仍應調查其
    他積極證據，以認定被告有犯罪之事實，惟原審竟偏信證人
    之證詞，作為對被告論罪科刑之證據，有悖「證據法則」。
    (二)原審裁判有違證據裁判主義：上訴人丙○○係中國大陸地
    區人士，因婚姻失敗，獨自扶養幼子，惟家境清寒，為討生
    活，在鄉親介紹下，改嫁丁○○，冀能讓上訴人母子圖個溫
    飽，故而隻身離鄉背井來到臺灣。上訴人本想以少妻忠心服
    侍年老之夫，以換得丁○○真誠相待。詎料，丁○○前妻所
    生子女，恐丁○○死後財產遭上訴人繼承，而精心設計丁○
    ○以「假結婚偽造文書」自首之方式，使政府機關註銷上訴
    人之婚姻關係，用以保全往後丁○○之遺產。惟管區警員至
    丁○○家中戶口查察時，均於「流動人口登記聯單」（見上
    證二，附本院卷第60-66頁）上記載上訴人係因「團聚」之
    原因暫住於丁○○位於花蓮縣吉安鄉○○村○○○街261號住
    處，並經管區員警於查對後載明「屬實」二字，足認上訴人
    確有與丁○○同住上址，並非假結婚。原審未詳加調查此事
    ，僅以證人賴榮桂之證詞，遽為上訴人有罪之判決，其認事
    用法顯不符法制等語。
三、本院查：
（一）證人丁○○及賴榮桂，均經原審法院於「原審訴緝字案」
      之審理程序中，踐行有關證人之證據調查程序，經令具結
      後，以證人身分接受上訴人及辯護人交互詰問，則彼有關
      上訴人犯罪事實之陳述（原審訴緝卷第64-68頁），即非
      審判外之陳述，依法均有證據能力，原審法院採為判決之
      證據，並未違背「證據法則」，上訴人及其辯護人所辯，
      原判決係以證人丁○○、賴榮桂在「原審訴字案」之陳述
      ，用作本案論斷證據云云，與事實有違，不足採信。
（二）證人乙○○即上訴人之管區警員，於本院結證稱：「（辯
      護人問：一般大陸配偶來臺灣的話，辦理流動人口的依據
      以及你們是否必須實際查核他們居住狀況？）我於89 年
      到94年5月間為上訴人之管區警員，大陸來台人士含配偶
      先來辦理流動人口，流動人口辦好之後，我們會在一星期
      內到申請流動人口的居住地查核，最主要是查核流動人口
      有無居住此地及打工的情形，如果查察這流動人口確有在
      家，我們回去後會在另外一個管制簿上記載今日查察的情
      形，每個月會查察二次，我去查察的時候，被告剛入境的
      時候有在，之後查察就不在，我有問他先生人在那裡，他
      先生說她有申請工作，去擔任看護。（審判長問：據你的
      瞭解，被告事實上有沒有跟她的先生住在一起？）據伊的
      瞭解是沒有，伊一個月去2次，據伊所知生活上是沒有看
      過他們住在一起過、（審判長問：在流動人口登記聯單上
      面警詢區查對警員你們會寫屬實二字，這屬實是何意思？
      ）只要夫妻一起來，而且先生說他們有住一起，我們就會
      寫屬實二字」等語（本院卷第76-77頁）；另證人甲○○
      即上訴人之管區亦為相同之證述，並補充稱：這社區算是
      小社區，居民都是他們的親戚，伊自己本身都有查過，伊
      有時經過會跟他們的鄰居聊天，伊聊天的結果，被告確實
      沒有住在家裡等語（本院卷第79頁）。證人賴榮桂於本院
      訊問時結證稱：（你剛才說被告曾在你家過一夜，那是何
      時的事情？）是伊父親去自首之前，伊記得那一天管區是
      來照相、被告從來沒有說要來照顧伊父親，只有管區警員
      要照相的時候她才會來等語（本院卷第99頁）。雖上訴人
      於本院庭呈照片7張以資證明丁○○有買戒指給伊、其有
      陪丁○○至門諾醫院洗腎云云，然此部分業經證人丁○○
      結證稱：這是伊和被告去的，是被告自己出錢買金飾的、
      是被告找伊去買金飾的、（問：月英有沒有常常帶你去洗
      腎？）沒有，都是伊自己去的、（問：你洗腎時為何要讓
      她陪？）她自己來的等語（本院卷第92、95頁）。凡此，
      均足證明上訴人確無與丁○○共同居住生活之事實，其至
      丁○○家中僅係為應付警員之查訪或佯以共同生活、照顧
      而拍照採證，所辯有與丁○○住在家裡共同生活云云，顯
      難採信。
（三）綜上，上訴人與丁○○共同連續行使使公務員登載不實文
      書之事實，原判決已於理由欄詳細說明其所憑之證據及理
      由，被告及辯護人上訴否認犯罪，為無理由。
四、被告丙○○所犯刑法第216條、第214條之罪，經原審判處有
    期徒刑6月，如易科罰金，以銀元300元即新臺幣900元折算1
    日，其犯罪時間在96年4月24日以前，合於減刑條例第2條第
    1項第3款之減刑要件，爰減刑如主文所示，並依修正前刑法
    第41條第1項規定，諭知易科罰金之折算標準。原審予以論
    科，固非無見，惟未及依減刑條例減刑，被告上訴雖無理由
    ，惟原審判決既有可議，應予撤銷改判。
據上論結，應依刑事訴訟法第369條第1項前段、第373條、第364
條、第299條第1項前段，刑法第2條第1項前段、第28條、第216
條、第214條，修正前刑法第56條、第41條第1項前段，罰金罰鍰
提高標準條例第1條前段，修正前罰金罰鍰提高標準條例第2條，
現行法規所定貨幣單位折算新臺幣條例第2條，中華民國96年罪
犯減刑條例第2條第1項第3款、第7條、第9條，判決如主文。
本案經檢察官戊○○到庭執行職務。
中　　華　　民　　國　　96　　年　　11　　月　　23　　日
                  審判長法  官  何方興
                        法  官  王紋瑩
                        法  官  林鳳珠
以上正本證明與原本無異。
檢察官如不服本判決，應於送達後10日內，向本院提出上訴狀。
其未敘述理由者，並應於提出上訴狀後10日內向本院補提理由狀
(須附繕本)。
本件被告不得上訴。
                        書記官  陳有信
中　　華　　民　　國　　96　　年　　11　　月　　23　　日
附錄本判決論罪條文：
中華民國刑法第214條：
(使公務員登載不實罪)
明知為不實之事項，而使公務員登載於職務上所掌之公文書，足
以生損害於公眾或他人者，處三年以下有期徒刑、拘役或五百元
以下罰金。
中華民國刑法第216條：
(行使偽造變造或登載不實之文書罪)
行使第二百十條至第二百十五條之文書者，依偽造、變造文書或
登載不實事項或使登載不實事項之規定處斷。
